臺灣臺北地方法院民事判決　九十年度訴字第五五一三號
　　原　　　告　合作金庫銀行股份有限公司
　　法定代理人　丙○○
　　訴訟代理人　戊○○
　　　　　　　　甲○○
　　被　　　告　丁○○
　　　　　　　　乙○○
右當事人間請求清償借款事件，本院判決如左：
    主    文
被告應連帶給付原告新台幣壹佰伍拾肆萬壹仟貳佰零伍元，及自民國九十年六月二十
九日起至清償日止，按年息百分之八點三五五計算之利息，並自民國九十年六月二十
九日起至清償日止按上開利率百分之二十計算之違約金。
訴訟費用由被告連帶負擔。
    事    實
甲、原告方面：
一、聲明：如主文所示。
二、陳述：
（一）被告丁○○以被告乙○○為連帶保證人，於民國八十一年一月三十日向原告借
      用新台幣（下同）佰柒拾萬元，期限為二十年，約定利息按原告基本放款利
      率年息百分之八點五五加碼百分之一點四五計算，並機動調整之，並自八十一
      年二月三十日起按月分二百四十期平均攤還，逾期清償在六個月以內者，按上
      開利率百分之十，超過六個月者，按上開利率百分之二十計付違約金。詎料，
      被告丁○○自八十八年三月二十九日起未依約繳息，尚積欠本金佰零捌萬陸
      仟陸佰壹拾柒元，經拍賣不動產獲分配貳佰陸拾捌萬玖仟貳佰拾伍元，經沖
      償債務後，尚餘如聲明所示之本金、利息及違約金迄未清償，爰依據消費借貸
      及連帶保證之法律關係，提起本件訴訟。
（二）對被告抗辯之陳述：
    １本件原起訴金額為壹佰陸拾貳萬玖仟貳佰零肆元，並按年息百分之十計算之利
      息，經被告抗辯分配表計算金額有誤及應採機動利率後，已將起訴金額減縮為
      壹佰伍拾肆萬壹仟貳佰零伍元、利息部分減縮為年息百分之八點三五五。
    ２本件被告丁○○第一筆借款係以五樓之一建物為擔保品，第二筆借款又增加地
      下室為擔保，但實際上第二筆借款只是擔保金增加，但是均是同一筆最高限額
      抵押權並沒有順位的問題，因此執行時候二筆借款均列為同一順位債權，自應
      依據比例抵充。
三、證據：提出借據、台灣台北地方法院民事執行處九十年八月九日通知暨強制執行
    金額計算書分配表、借戶全部資料查詢單、逾期放款收回債權備查簿（以上皆影
    本）等件為證。
乙、被告方面：
壹、被告丁○○部分：
一、聲明：駁回原告之訴。
二、陳述略稱：
（一）被告自八十一年二月三十日起至八十八年三月止，均依約按期繳納本息，被告
      嗣後無法按期清償，乃因經濟能力無法負擔所致，並非惡意不予清償。且因房
      地產價格下跌，導致原告之貸款於拍賣抵押物完畢後仍未獲完全清償。本件另
      有約定依年息百分之十之百分之二十計算之違約金，該違約金之請求顯屬過高
      ，請酌減之。
（二）執行法院製作之分配表並無確定判決之確定力。前該執行案件中關於分配表利
      息、違約金有重複計算之嫌。
三、證據：聲請調閱本院八十九年執字第七二六九號執行卷宗。
貳、被告乙○○部分：
一、聲明：駁回原告之訴。
二、陳述略稱：
（一）被告丁○○邀被告乙○○為保證人向原告抵押貸款之抵押物為台北市○○路○
      段九十一巷十六樓五號之一（下稱五樓之一建物），及其基地即臨沂段二小段
      一四四地號面積０點０一五一公頃，其後被告要求原告單獨以「地下一層」僅
      建物而無土地（下稱地下一層建物）部分另覓保證人，向被告為第二次抵押權
      設定。故執行法院雖將地下一層與五樓房地一併拍賣，但應抵償被告乙○○之
      連帶債務者為五樓之房屋與拍賣土地之全部。乙○○保證債務若為原告主張尚
      欠佰萬零柒仟貳佰貳拾伍元，而五樓拍賣價金為柒拾貳萬元、土地拍賣為壹
      佰玖拾柒萬捌仟元，抵償後乙○○之保證債務只剩拾萬零玖仟貳佰貳拾伍元
      ，此為乙○○應負之債務，原告以比例計算五樓與地下一層之抵償金額於法無
      據。
（二）依據借據第三條第三款約定，本件係採機動利率，故八十八年三月二十九日後
      之利率不得逕依年息百分之十計算。
    理    由
一、本件原告起訴主張：被告丁○○以被告乙○○為連帶保證人，於八十一年一月三
    十日向原告借用佰柒拾萬元。詎料，被告丁○○自八十八年三月二十九日起未
    依約繳息，尚積欠本金佰零捌萬陸仟陸佰壹拾柒元，經拍賣不動產獲分配貳佰
    陸拾捌萬玖仟貳佰拾伍元，經沖償債務後，尚餘如聲明所示之本金、利息及違
    約金迄未清償，爰依據消費借貸及連帶保證之法律關係，起訴請求被告應連帶給
    付原告新台幣壹佰伍拾肆萬壹仟貳佰零伍元及利息、違約金。
二、被告丁○○辯稱：本件違約金過高、且法院製作之分配表中有將利息、違約金重
    複計算之嫌；被告乙○○則以：就系爭五樓房地拍賣之部分應抵償其擔任連帶保
    證人之債務，且利率計算不得逕依年息百分之十計算等語置辯。
三、原告起訴主張：被告丁○○以被告乙○○為連帶保證人，於八十一年一月三十日
    向原告借用佰柒拾萬元。詎料，被告丁○○自八十八年三月二十九日起未依約
    繳息，尚積欠本金佰零捌萬陸仟陸佰壹拾柒元，經拍賣不動產獲分配貳佰陸拾
    捌萬玖仟貳佰拾伍元等情，業據其提出借據、台灣台北地方法院民事執行處九
    十年八月九日通知暨強制執行金額計算書分配表、借戶全部資料查詢單、逾期放
    款收回債權備查簿等件影本為證，且為被告所不爭執，堪信此部分主張為真實。
四、又本件原告原起訴金額為壹佰陸拾貳萬玖仟貳佰零肆元，並按年息百分之十計算
    之利息，經被告抗辯分配表計算金額有誤及應採機動利率後，已將起訴金額減縮
    為壹佰伍拾肆萬壹仟貳佰零伍元、利息部分減縮為年息百分之八點三五五。而被
    告乙○○仍辯稱就拍賣所得之金額，應優先抵償其擔任連帶保證人部分，故本件
    首應審酌原告主張就拍賣所得之價金，依據比例抵償原告丁○○之二筆借款是否
    妥當。經查：
（一）本件被告丁○○曾分別於八十一年一月三十日、八十八年一月七日向原告借款
      二筆，金額為佰柒拾萬元、捌拾萬元，而被告乙○○僅擔任第一筆借款之連
      帶保證人、第二筆借款則由訴外人陳淑芬為連帶保證人等情，此有前開借據影
      本附於本院八十九年執字第七二六九號拍賣抵押物執行卷宗可稽，且為原告所
      是認，堪信為真實。又依據前開執行卷附之建物登記謄本上所載，本件系爭五
      樓之一建物其抵押權登記日期為八十一年一月二十七日、地下一層建物登記日
      期為八十八年一月五日，雖恰與前開二筆借款日期相符。然其所設定之最高限
      額抵押權權利價值均為伍佰貳拾貳萬元、存續期間均自八十一年一月二十五日
      至一一一年一月二十四日，故可見其係為擔保相同之債務，並無區分系爭五樓
      之一之建物僅擔保第一筆借款而地下一層建物僅擔保第二筆借款。
（二）按對於一人負擔數宗債務而其給付之種類相同者，如清償人所提出之給付，不
      足清償全部債額時，由清償人於清償時，指定其應抵充之債務。清償人不為前
      條之指定者，依左列之規定，定其應抵充之債務：一、債務已屆清償期者，儘
      先抵充。二、債務均已屆清償期或均未屆清償期者，以債務之擔保最少者，儘
      先抵充；擔保相等者，以債務人因清償而獲益最多者，儘先抵充；獲益相等者
      ，以先到期之債務，儘先抵充。三、獲益及清償期均相等者，各按比例，抵充
      其一部。民法第三百二十一條、第三百二十二條分別定有明文。經查：本件兩
      造並未約定就拍賣所得價金之抵充順序、被告丁○○亦未於法院分配拍賣金額
      時指定抵充順序，故自應適用民法第三百二十二條關於法定抵充順序。本件被
      告丁○○之二筆借款均因有遲延繳付本息之情，而視為到期。倘如被告乙○○
      所稱：其所擔任保證人之借款，有系爭五樓之一及土地為擔保時。則因第二筆
      借款之擔保較少反而應優先抵償，且第二筆借款之利息約定較高，優先抵償對
      主債務人而言亦較為有利。故本件原告認採比例抵充方式，係屬對被告就為有
      利之計算方式。
五、綜上所述，本件原告既已更正分配表之金額，並就拍賣所得之金額與被告所積欠
    債務依比例抵充後，起訴請求被告給付如聲明所示之金額，即屬有據。惟被告丁
    ○○辯稱本件違約金過高，故本件次應審酌是否有違約金過高之情事？
六、按約定之違約金額過高者，法院得減至相當之金額，民法第二百五十二條定有明
    文。又當事人約定契約不履行之違約金過高者，法院固得依民法第二百五十二條
    以職權減至相當之數額，惟是否相當仍須依一般客觀事實、社會經濟狀況及當事
    人所受損害情形，以為酌定標準，而債務已為一部履行者，亦得比照債權人所受
    利益減少其數額，最高法院四十九年台上字第八０七號判例參照。復按「私法自
    治」乃民事法律最高之指導原則，而「契約自由」原則乃「私法自治」在經濟活
    動規範上之具體表現。依此原則，當事人得依自由意思決定與何人以何種方式締
    結何種內容之契約，從而對契約雙方發生一定之拘束力，享受或負擔其法律效果
    。此「契約自由」原則為私法之基本原則，受到憲法之承認與保護，故法院亦應
    予以尊重，除非當契約自由原則之實質基礎－－「平等」未被落實，而於具體個
    案契約正義未能獲致實現之情形，法院始得介入外，原則上法院不能擅以「監護
    者」自居，以自己的價值判斷，變更契約之內容。民法第二百五十二條「約定之
    違約金額過高者，法院得減至相當之數額」之規定，既明訂於民法第二章債編總
    則，依照「體系解釋」之法律解釋方法，在判斷違約金是否過高時，除應審酌契
    約當事人之締約地位、一般客觀事實、社會經濟狀況及當事人所受損害情形外，
    尤其不能將「契約自由」原則棄之不顧，過度干預契約當事人私經濟生活之安排
    ，以致影響當事人於締約當時之風險損益評估，破壞契約雙方於意思合致時之「
    主觀平衡」，甚至給予惡意違反契約者討價還價、套利之空間。總而言之，法院
    於適用民法第二百五十二條酌減違約金時，縱違約金約定之數額高於當事人所受
    之實際損害，若於契約正義無礙而非顯失公平，即不宜僅因一造當事人所受之損
    害低於違約金之數額，認兩造約定之違約金有過高之情事，而過度壓縮「契約自
    由」之空間。經查：本件兩造關於違約金之約定為「未按期攤繳本息時，自逾期
    之日起六個月以內加收放款利率百分之十，逾六個月以上其超過六個月部分加放
    款利率百分之二十計付違約金。」，即違約金僅係為放款利率之百分之十、百分
    之二十，並未有逾越常情過高之情事，且本件違約金其性質係屬懲罰性之違約金
    ，除與約定利息是否已足填補原告損失及增加原告利潤無涉外，亦有強制債務人
    履行及懲罰債務人不履行之效力，是本件本院認本無酌減之必要。
七、從而，原告依據消費借貸及連帶保證之法律關係，請求被告連帶給付如聲明所示
    之本金、利息及違約金為有理由，自應予以准許。
八、本件事證已臻明確，兩造其餘攻擊防禦方法，核予判決結果不生影響，爰不一一
    論述，併此敘明。
九、結論：本件原告之訴為有理由，依民事訴訟法第八十五條第二項，判決如主文。
中　　　華　　　民　　　國　　九十一　　年　　 一　　 月　　三十　  　　日
                                            民事第四庭法      官　黃柄縉
右為正本係照原本作成
如對本判決上訴，須於判決送達後廿日內向本院提出上訴狀
中　　　華　　　民　　　國　　九十一　　年　　 一　　 月　　三十　　　　日
　　　　　　　　　　　　　　　　　　　　　　　　　　　法院書記官　楊湘雯
